臺灣臺北地方法院民事判決　九十一年度訴字第四六三號
　　原　　　告　　超群空調有限公司
　　法定代理人　　乙○○
　　被　　　告　　國立中正文化中心
　　法定代理人　　甲○○
右當事人間請求給付工程款事件，本院判決如左：
    主    文
原告之訴及其假執行聲請均駁回。
訴訟費用由原告負擔。
    事    實
甲、原告方面：
一、聲明：
（一）被告應給付原告新台幣玖拾萬參仟元整，及自起訴狀繕本送達翌日起至清償日
      止，按週年利率百分之五計算之利息。
（二）訴訟費用由被告負擔。
（三）原告願供擔保，請准宣告假執行。
二、陳述：
（一）被告於民國九十年一月十一日，向原告定作台北市○○○路二十一之一號「國
      立中正文化中心空調箱冷卻盤管更新工程」（下稱本件系爭工程），約定由原
      告完成國家音樂廳編號C6、C8、C9及國家歌劇院編號T2、T7、T8等六部空調箱
      內之盤管更新工作，承攬報酬總額為新台幣（下同）貳佰伍拾捌萬元整，緣原
      告業已完成工作，並將工作物交付被告驗收使用，惟被告僅給付原告承攬報酬
      壹佰陸拾柒萬柒仟元，尚欠工程款玖拾萬參仟元，被告以原告逾期七十天完工
      ，罰款九十萬三千元為由拒絕給付，雖經原告請求被告依約付款，惟不獲置理
      。
（二）對被告抗辯之陳述：
    １依據兩造「工程採購契約」第三條第二項之約定：「本合約各部分條款之間，
      若有相互衝突或不一致之情形，應依下列次序定其優先適用順序：（一）投標
      須知及開標紀錄．．．（四）本合約書條款．．．」；查系爭工程有關申報完
      工、試車運轉及驗收等事項，分別於「投標須知」第三十六項、第三十七項及
      「工程採購契約」第十三條均有約定，其相互不一致部分，依「工程採購契約
      」第三條第二項之約定，自應優先適用「投標須知」之約定。而依「投標須知
      」第三十六項、第三十七項之約定：系爭工程驗收前之檢查、查驗、測試、試
      運轉、試車或試用程序，詳「施工說明及規範」，系爭工程驗收程序及期限，
      詳「合約」、「施工說明及規範」，則有關本件工程之檢查、測試、試運轉、
      驗收及期限等事宜，自應依兩造「施工說明及規範」及「合約」之約定辦理。
      依兩造「施工說明書及規範」第○章第0.11條之約定，當原告於配管佈線、安
      裝控制器材及所有設備軟體均完成，經正式運轉試車，至自認達合約要求時，
      即得申報完工，並以書面記錄各項運轉測試情形之報告，作為申請驗收之依據
      ；又依兩造「工程採購契約」第十三條第六款之約定，驗收不合格者，其驗收
      之缺點，乙方（原告）應依驗收人員指定改善之期限，完成改善，並於改善完
      成後，即以書面通知甲方（被告）複驗，如逾期未改善者或改善不完全者，自
      改善期限之末日起，視同逾期完工，應依合約第二（應為五之誤）條約定計罰
      違約金。承上可知，當原告申報完工、申請驗收後，僅於驗收未合格且未於被
      告核定改善之期限內完成改善時，始自改善期限之末日起，視同逾期完工，應
      依合約第五條約定計罰違約金。則兩造於「工程採購契約」第五條約定「限期
      於九十年二月十九日以前完工」等語，應是指原告應於是日之前「申報完工」
      而言；而與有無完成驗收無涉；被告主張原告應於九十年二月十九日以前「完
      成驗收」，否則即應依工程採購契約第五條之約定計罰違約金云云，應有誤會
      。
    ２依「依施工說明書及規範」第○章第0.11條之約定，當原告經正式運轉試車，
      至自認達於合約要求時，即得申報完工、申請驗收，並非須經被告竣工檢驗合
      格後，始得辦理驗收，已詳如前述，。被告所稱「竣工檢驗」之內容，依被告
      所提九十年三月二十一日、九十年三月二十二日之檢驗單所載，實即為本件工
      程之驗收內容，豈有同一工程，竟做兩次同樣內容之驗收之理？被告主張應經
      竣工檢驗合格後，始得辦理驗收云云，應無可採。
    ３原告已依兩造「施工說明書及規範」第五章第二節第3.01條之約定，在九十年
      二月十一日（國家音樂廳）、二月十八日（國家戲劇院）前，連續完成本件工
      程施工，並立即順利為被告提供舒適之空調，此有兩廳院分別自同年二月十二
      日及二月二十一日起辦有活動，已使用系爭空調設備為證，惟原告因製作竣工
      報告書（運轉測試書面報告）之延誤，致於九十年三月九日才備函申報完工並
      申請辦理驗收事宜，此有原告於九十年三月九日超函字第九○○三○九號函可
      稽；嗣後被告雖曾以九十年三月二十八日台（九○）工字第○六四二號函通知
      原告檢驗未能通過，惟被告並未指定改善之期限，是依兩造「工程採購契約」
      第十三條第六款「如逾期未改善者，或改善不完全者，自改善期限之末日起，
      視同逾期完工」之約定，被告既未指定改善期限，竟主張自九十年三月二十三
      日起至同年五月十九日止計罰違約五十八天云云，實無理由。
    ４系爭工程因週邊環境配合不良致無法完成驗收，實不可歸責於原告：
    (1)原告之工作僅為空調箱內之盤管更換（含擋水簾邊框更換及滴水盤組裝），其
      餘被告使用之空調設備如冰水主機設備、冰水管線及空調箱內風扇等設備，並
      非原告施工範圍。系爭工程因空調箱盤管性能測試未通過，致無法完成驗收，
      此有被告提出之「竣工檢驗單」可稽，而依兩造之約定，盤管性能測試，以達
      到一定之盤管噸位為合格；盤管噸位之計算，則是以冰水流量、冰水進出空調
      箱之進出水溫度差、空調箱內進出風之濕度、溫度等相關數據依一定之公式計
      算之。右開計算盤管噸位之冰水水量、水溫、進出風之溫、濕度等數據，實受
      被告冰水主機之功能及測試時之室溫影響甚鉅；原告雖已租用加溫、加濕機進
      行測試，惟當遇到室溫偏低時，仍難計算出合於約定之盤管噸位；此係因週邊
      環境配合不良所致，尚非原告之工作有不符合約定品質之問題，足見原告於九
      十年二月間完成之工作，確已符合兩造約定之品質，僅因週邊環境配合不良，
      致於同年三、四月間始陸續完成盤管噸位測試，實不可歸責於原告，原告應不
      負遲延違約之責。
　　５退步言之，縱有因可歸責於原告之事由致本件工程逾期或視同逾期完工，被告
      主張逾期違約金為九十萬三千元云云，亦顯過高，應減至相當數額，其差額為
      原告應得之報酬，被告應支付給原告：
    (1)兩造「工程採購契約」第五條第六款約定應係指原告有逾期完工情事時，被告
      即得按約定之金額請求違約金，並非約定原告於支付違約金外，尚應負損害賠
      償責任；其性質應屬損害賠償總額預定之違約金，非懲罰性之違約金，而損害
      賠償除法律另有規定或契約另有訂定外，應以填補債權人所受損害及所失利益
      為限，職是，法院自得衡酌債權人實際上所受之積極損害及消極損害，以決定
      本件約定之違約金是否過高而應予酌減。
    (2)原告已依兩造之約定，於九十年二月十一日（國家音樂廳）、二月十八日（國
      家戲劇院）前，完成施工，並立即順利供給舒適之空調，完全未影響被告演出
      、排演及辦公室所需之空調。被告自始即享有約定品質之空調，實際上應未受
      任何損害。
    (3)本件原告之工程「利潤及管理費」僅為三十萬元，被告既自九十年二月間起已
      使用原告完成之工作物，享有舒適之空調，被告主張違約金為九十萬三千元云
      云，查該九十萬三千元之違約金，實已高達契約價金總額之百分之三十五，顯
      已逾行政院公共工程委員會發布之「採購契約要項」第四十五項「前項違約金
      ，以契約價金總額之百分之二十為上限」之規定，顯屬過高。
    (4)系爭工程係依被告指定之日期、時間進行驗收，且驗收為被告之契約義務，被
      告為履行其契約義務，縱有人事經費支出，亦難謂該支出與被告所謂之逾期完
      工有何因果關係，被告主張其因原告逾期完工致有增加人事經費支出之損害云
      云，應無可採。
    (5)被告於九十年五月間雖曾通知原告編號Ｔ７、Ｃ９二台空調使用時箱有水霧現
      象，惟經原告仔細檢查相關施工，確認並無問題，爰嚐試性的將該空調箱上、
      下盤管位置對調，此後即未再聽到被告反映還有水霧情形；按被告所稱之二台
      空調箱有水霧情形，應與原告之施工無關，否則，原告於同年二月完成盤管更
      新施工將空調箱交付被告使用後，豈有於三個月後才出現水霧情形之理？惟該
      水霧情形經被告反映後，既已迅速除去，被告自亦未受何實際之損害。
    (6)被告雖稱，原告已同意本件逾期天數以及全部違約金額，不得再有任何爭議云
      云，並提出九十年六月二十二日（複驗）驗收紀錄影本，內載「備註：逾期七
      十天扣款新台幣玖拾萬參仟元整」並蓋有原告印文為證，惟查，「驗收紀錄」
      「備註」之記載，應以與「驗收經過」、「驗收結果」及「改善、拆除、重作
      、退貨、換貨之期限」等驗收相關之事項為限，此觀本件被告製作之「驗收紀
      錄」之格式自明；原告於九十年六月二十二日僅授權林振發為代表，辦理本件
      驗收事宜，林振發因而對於當日驗收之結果，於「驗收紀錄」用印確認，遽被
      告竟於當日「驗收紀錄」「備註」欄加註「逾期七十天扣款新台幣玖拾萬參仟
      元整」等字樣，查該逾期天數與扣款金額之記載，實非屬驗收之事項，自非代
      表原告驗收之林振發所得確認；該「備註」記載應僅為被告對原告通知之性質
      ，被告竟將原告驗收代表人在「驗收紀錄」因確認驗收結果所為之用印，混指
      為原告對於「驗收紀錄」上逾期天數及扣款金額之記載亦已同意云云，實與事
      實不符。其衍以此主張原告不得再為爭議云云，應無可採。
三、證據：提出工程採購契約書、採購契約要項、投標須知、施工說明及規範、兩廳
    院演出使用表、九十年四月二十八日、三十日盤管測試記錄、工程標單（以上皆
    影本）及盤管性能測試現場照片等件為證。
乙、被告方面：
一、聲明：駁回原告之訴及其假執行之聲請，如受不利判決願供擔保請准宣告免為假
    執行。
二、陳述略稱：
（一）依據契約第五條第一項明定系爭工程限期於九十年二月十九日以前完工，但被
      告至九十年三月十五日方收到原告超函字九００三０九號函，又依據契約第十
      三條規定原告之竣工報告，須經安裝完工並經會同甲方進行施工說明書所規定
      之試運轉工作，並於試運轉測試合格後，始得以書面報告竣工。故原告之竣工
      ，應以「試運轉測試合格日」為準，而原告係於九十年五月十九日始經試運轉
      測試合格，故原告第一次報告之竣工日期應為是日。故自九十年二月二十日起
      至同年五月十九日，扣除原告所稱完工日期九十年三月三日之次日（即三月四
      日）起以至檢驗末日同年月二十二日止，認係系爭工程進行檢驗所需時程而未
      計罰違約金，共逾期七十日，以每日罰款金額壹萬貳仟玖佰元計，總計計罰玖
      拾萬零仟元（詳如罰款計算明細表），至若同年五月二十日以後之檢驗期間
      、驗收期間、依系爭契約給予之驗收缺點改善期間等，被告均未對於原告計罰
      違約金，故被告就系爭工程依約計罰違約金，堪稱公平合理。
（二）依約，所謂之完工須「於本合約軟硬體工程均完工，且其設備安裝後之性能均
      能符合合約設計性能時」始足當之，此與原告主張之「投標須知」第三十六項
      、第三十七項及「施工說明及規範」第○章總則第0.11條Ｂ款經正式運轉試
      車至自認達合約要求後，即始得申報完工，並無二致。且進行試運轉測試之義
      務係由原告負擔，所有之測試調整及儀器人員均由原告負責並依原告提送之施
      工基本計劃書及盤管測試計劃書為之系爭契約第七條。本件原告遲至九十年三
      月十五日始提出竣工報告，請求檢測，嗣經兩造擇定於同年月二十一、二十二
      日所進行之竣工檢驗中，卻發現系爭工程之盤管性能不符合規定，且擋水簾底
      盤漏水，顯然不符債務本旨，故竣工檢驗未能通過。足見原告就系爭工程九十
      年二月二十日至同年三月三日共十二日之逾期非但已無爭執；抑且再次承認被
      告依約於於九十年三月二十一日、二十二日所進行之竣工檢驗未能通過之事實
      。原告復自陳「貴中心『空調箱冷卻盤管更新工程』竣工檢驗未合格部分，本
      公司已於五月十九日改善完成」，足見原告九十年三月十五日所提報之竣工，
      尚不符合系爭契約第十三條第一款所定義之「完工」。且竣工檢驗單中，已詳
      細列舉與合約不符項目之查驗結果，並經原告簽認無訛，被告更發函促請原告
      趕工，以免繼續計罰逾期違約金。足見系爭工程於九十年三月二十一日、二十
      二日之竣工檢驗尚未合格，自無以辦理後續驗收，既未開辦驗收作業，則當無
      所謂驗收合格與否，甚至驗收不合格限期改善之可言。原告將「竣工檢驗」與
      竣工檢驗合格後之「驗收」二者混為一談，至非可取。
（三）原告九十年二月二十七日檢送之「國立中正文化中心空調箱冷卻盤管檢測計畫
      」（下稱檢測計畫），亦為系爭契約條款之一部份。依檢測計畫第七項規定，
      原告應提供電熱加濕器（含微調器）貳組（60KW×2）以及空氣電熱器（含微
      調器）貳組（60KW×2），以供冷卻盤管檢測之用。且檢測計畫附件二「空調
      箱冰水盤管更新工程設計及計算資料」復規定，系爭空調冷卻盤管所限定之測
      試條件（進風溫度）必須為攝氏二十七至三十點五度。由於系爭工程履約期間
      適為冬春，氣溫偏低，室內外溫度僅約攝氏十五至二十三度，故原告依約須增
      加臨時性之加熱器、加濕器及溫溼度控制設備，方能提昇空氣溫度至空調冷卻
      盤管規定之穩定性測試條件，亦始得進行測試。原告竟為個人節省施工成本而
      完全置被告權益於不顧，竟悍然不為增購（或租用）足夠容量之加熱器及加濕
      器，僅使用加濕器6KW二組及空氣電熱器6KW二組，此與上開檢測計畫限定之測
      試條件落差至大，自不足以將空氣加熱至設計條件進行測試，導致測試屢測不
      過，直至同年四月底五月初，因天候氣溫回升，系爭工程之盤管性能測試才符
      合合約規定的噸數，始得順利進行檢驗測試。且盤管更新後卻發現T7、C9空調
      箱送風溼度過高，經逐一檢視設備得知，空調箱內空氣經過冷卻盤管後，產生
      大量水霧噴水（空氣中之水分凝結成細微小水滴，此時相對溼度將為100%）現
      象，瀰漫整個空調箱及風管，且僅發生在上盤管（T7、C9空調箱冷卻盤係由上
      、下二盤管組成），由於冷卻盤管之最重要功能為降溫除濕，其除濕功能既已
      喪失殆盡，復以盤管底部滴水盤仍有滴水現象，故原告之給付顯不符合債務本
      旨，直到九十年五月十九日，原告始將冷卻盤管對調安裝妥善後，水霧現象才
      消失而合於系爭契約之冷卻盤管性能，故原告完成履約之日期即完工日應為九
      十年五月十九日。原告完成之設備經上述試運轉測試合格後，兩造旋即安排於
      九十年六月一日進行竣工檢驗，檢測結果與合約尚符，因此被告通知雙方驗收
      人員於九十年六月十四日進行現場正式驗收，由於部分滴水盤底部有凝結滴水
      現象，故當場告知原告代表驗收不合格，並依本契約第十三條第六款規定核定
      七個日曆天之改善期限，最後，兩造於九十年六月二十二日到施工現場進行複
      驗，始驗收合格。被告所提之九十年六月十四日驗收紀錄及同年月二十二日之
      （複驗）驗收紀錄，均有「完成履約日期」、履約有無逾期之記載，蓋原告有
      無逾期、逾期天數，攸關被告付款時得否依約扣抵違約金以及扣抵若干金額，
      此係為工程驗收之必要項目，承攬人絕無盲目簽認之可能，則原告代表林振發
      在上開二次驗收紀錄簽名時，自已詳閱其內容，倘使原告就此至關其權益之記
      載完成履約日期九十年五月十九日，逾期七十天不同意，大可當場提出異議或
      不予簽認或事後來函異議，始符事理；然而，原告卻再三的簽名承認其完成履
      約之日期係九十年五月十九日且逾七十天，原告自不得再於事後突又對此更為
      爭執，以維誠信。
（四）關於原告遲延完工具有可歸責事由之：
      被告之空調箱風量及冰水量均與原設計值相當，實際測試時被告更是完全配合
      原告所需，且施工時間由業主指定，以不影響演出、排演及辦公所須之方式辦
      理，承商不得有異議，並且必須能配合夜間或假日施工，乃係系爭契約，施工
      說明書及規範第五章第三節3.01B款所明定。原告若能及時增加臨時性之加熱
      器及加濕器，以提昇空氣溫溼度至空調冷卻盤管所限定之測試條件，則不必等
      待天候氣溫回升即可進行測試。詎原告徒待天候季節轉熱再行施工，完全不顧
      被告及廣大民眾權益，此係顯可歸責於原告之事由，而非原告所稱：被告之空
      調系統內其他設備老舊、效率降低、週邊環境配合不良，如風量不足，冰水量
      不足所致。
（五）關於被告確實因而受有損害：
    １被告係為國家所有唯一之國際級演出場所，其場所之安全、舒適及效能均需維
      持國際上第一流之水準，始足提昇國家之形象，並使國家文化藝術得以順利演
      出，無片刻容許差池。所以排定之系爭工程維修期間必須嚴格遵守，否則，即
      致其他演出及工作上無法彌補之損害，本件原告施工不但遲延，更因其施作之
      盤管產生水霧現象，以致T7（辦公室及練習室）、C9（辦公室、鋼琴儲藏兼練
      習室、演員化妝間及樂器練習室）空調區溼度過高（原告之原相對溼度設定為
      60%），進而引發來賓、演奏家及辨公同仁等使用者之強烈抗議，業已損害原
      告（國家音樂廳及國家戲劇院）之聲譽；矧且因溼度過高需加開除濕機，不只
      增加電費支出，更間接導致鋼琴變音、損毀以及室內裝修材料變形、發霉，並
      影響相關人員健康及情緒。如上所述，被告所受有形、無形損害，兼而有之從
      彈奏之鋼琴等高級昂貴樂器，乃至演出的品質、兩廳院聲譽等等均深受其害，
      且無法彌補，豈容原告濫行指為被告實際上應未受任何損害？
　　２原告遲延，導致被告被迫必須派遣人員加班，增加人事經費支出，是原告之逾
      期與被告之上開支出間具有因果關係。
    ３被告共有二十六組空調箱裝有冷卻盤管，除原告負責安裝者外，上開空調箱自
      七十六年起運轉至今，從無任一時刻產生水霧現象，而原告負責之T7、C9空調
      箱之水霧現象於原告進行盤管對調施工後，水霧現象即未再發生，益見水霧現
      象係因原告施工不當所致。
（六）本件違約金並未過高：
    　原告違反系爭契約規定，遲延系爭工程長達三個月，對被告所加的損害，至深
      且鉅，復以原告遲延給付，係因其不願履踐契約義務租購足夠容量之加熱器及
      加濕器所致，此為可歸責於原告之事由，是原告嚴重欠缺履約誠信，祇圖個人
      節省施作成本而完全置被告權益於不顧，違約情節重大，倘本件原告並未故意
      遲延履行債務，國家音樂廳及國家戲劇院排演、演出及辦公所需之空調即可
      供應無虞，各項表演、觀賞及工作之品質即可維持，審酌原告違約情節及其造
      成之損害，本件被告對原告請求之違約金並無過高之可言，參酌英美法制被告
      更可就原告之惡意違約所造成之侵權行為請求巨額之懲罰性賠償金，以資儆戒
      。更何況，被告於竣工檢驗期間、驗收期間、依系爭契約給予之驗收缺點改善
      期間等，均未對原告另行計罰違約金，是被告計算逾期違約金之方式，堪稱公
      平合理，允無酌減之必要，並且驗收合格當日，被告驗收人員已當場告知原告
      代表林振發先生逾期天數以及全部違約金額，復經其簽名同意，依契約應該嚴
      格遵守及禁反言法則，原告自不得於嗣後再有任何爭議。原告復主張其於本件
      工程之「利潤及管理費」僅為三十萬元云云，姑不論此僅係原告單方面說詞，
      已非可遽採，至於工程標單之「利潤及管理費」乙項係原告於投標時自行填寫
      ，自非可信，尤不可據為本件減免其故意違約之責任。
三、證據：提出
（一）3.教育部台（九０）人（一）字第九００四二九三０號函影本。
（二）國立中正文化中心空調箱冷卻盤管更新工程、工程採購契約影本。
（三）3.9.「超群空調工程有限公司」超函字第九○○三○九號函影本。
（四）3.國立中正文化中心台（九○）工字第○六四二號函影本。
（五）6.14.國立中正文化中心驗收紀錄影本。
（六）「超群空調工程有限公司」保固切結書影本。
（七）國立中正文化中心空調箱冷卻盤管更新工程施工說明書及規範影本。
（八）6.國立中正文化中心（複驗）驗收紀錄影本。
（九）3.、3.之竣工檢驗單影本。
（十）原告5.19.超函（九０）字第九○○五一九號函影本。
丙、本院依職權訊問證人林振發、王順益。
      理      由
一、本件原告起訴主張：被告於九十年一月十一日，向原告定作本件系爭工程，約定
    由原告完成國家音樂廳編號C6、C8、C9及國家歌劇院編號T2、T7、T8等六部空調
    箱內之盤管更新工作，承攬報酬總額為貳佰伍拾捌萬元整，緣原告業已完成工作
    ，並將工作物交付被告驗收使用，惟被告僅給付原告承攬報酬壹佰陸拾柒萬柒仟
    元，並以原告逾期七十天完工，罰款九十萬三千元為由，拒絕給付，雖經原告請
    求被告依約付款，惟不獲置理，爰依據工程採購合約起訴請求被告給付未支付之
    工程款玖拾萬零仟元。
二、被告則以：原告遲延完工七十日，依約被告自得扣款玖拾萬零仟元，且本件違
    約金並無過高之情事等語置辯。
三、本件原告主張之：被告於九十年一月十一日，向原告定作本件系爭工程，約定由
    原告完成國家音樂廳、國家歌劇院之六部空調箱內之盤管更新工作，承攬報酬總
    額為貳佰伍拾捌萬元整，緣原告業已完成工作，並將工作物交付被告驗收使用，
    惟被告僅給付原告承攬報酬壹佰陸拾柒萬柒仟元，並以原告逾期七十天完工，罰
    款九十萬三千元為由，拒絕給付等情，業據其提出工程採購契約書、工程標單影
    本為證，且為被告所不爭執，堪信此部分主張為真實。故本件之主要爭點即在原
    告是否而因可歸責於己之事由而遲延完工而使被告得依約扣除違約金。
四、按依據兩造所簽訂工程採購契約第十三條工程之竣工報告、驗收部分規定為「按
    乙方（即原告）於本合約軟硬體工程均完工，且其設備安裝後之性能均能符合合
    約設計性能時，會同甲方進行施工說明書所規定之試運轉工作，並於試運轉測試
    合格後，應即以「書面報告」竣工日期並通知甲方（即被告）。....。驗收不合
    格者，其驗收之缺點，乙方應依驗收人員核定改善之期限，完成改善，並於改善
    完成後，即以書面通知甲方複驗，如逾期未改善者或改善不完全者，自改善期限
    之末日起，視同逾期完工，應依合約第二條約定計罰違約金責任。....。」（參
    本院卷第四十八頁、第四十九頁）。經查：
（一）原告主張其於九十年二月十一日、同年月十八日前，已連續完成國家音樂廳、
      國家戲劇院盤管更換及擋水廉、滴水盤組裝施工工程，並提出國家音樂廳、國
      家戲劇院之節目表（參本院卷第九十三頁、第九十四頁）為證。惟前開節目表
      ，僅能證明被告所屬之兩廳院確實於該日有表演節目。至兩廳院之節目通常於
      數月前即已排定，除非因場地等之嚴重問題無法舉行外，如內部施工不影響主
      要演出時，仍會照常演出。故實無法僅憑原告所提出之節目表，遽認定其依約
      於九十年二月十九日前完工。
（二）依據原告九十年三月九日所發之超函字第九００三０九號函，其亦自承於九十
      年三月三日施工完畢（參本院卷第五十五頁），並於同年月十五日方送達被告
      ，故本件應認原告最早之完工日係為九十年三月三日。
（三）又依據前開契約第十三條第一項規定，原告於施工完成且認為設備安裝後之性
      能均符合合約設計性能時，應先「會同被告」進行施工說明書所規定之試運轉
      工作，並於試運轉測試合格後，以書面報告竣工日期並通知被告，進而由被告
      進行竣工檢驗，如竣工檢驗合格後方會進入驗收階段（如驗收不合格須再進行
      複驗）。故並非以原告主觀上認定其已完成系爭工作，且未經被告竣工檢驗合
      格即可直接進入驗收階段。然查：本件原告於發函被告通知完工前，並未先會
      同被告為試運轉工作，而逕行檢送竣工報告書通知被告驗收。而本件工程是否
      能進入驗收階段，須先經完成竣工檢驗已如前述，兩造於九十年三月二十一日
      、二十二日檢驗之結果，其中盤管拆除及安裝部分，關於Ｃ６、Ｃ８、Ｃ９、
      Ｔ２、Ｔ７、Ｔ８空調箱盤管均註記「不符」，並於查驗結果上鉤註與合約不
      符，此有被告所提出九十年三月二十一日、二十二日竣工檢驗單在卷可稽（參
      本院卷第二一四、二一五頁）。業據證人即驗收當日承商、業主代表林振發、
      王順益，到庭證稱屬實（參本院九十一年五月十五日言詞辯論筆錄）。故本件
      經雙方初步查驗結果乃於合約要求不符，故應認定為原告方面尚未確實完工，
      自應先由原告繼續為合於契約約定之施作後，待正式完工後，方能進入驗收階
      段。
（四）被告於原告前開查驗不符後，旋即於九十年三月二十八日以台（九０）工字第
      ０六四二號函，通知原告因其竣工檢驗未能通過，須依合約約定繼續計罰逾期
      違約金請儘速趕工，並於「確實完工後」再提報竣工檢驗。（見本院卷第五十
      六頁）。原告雖稱被告並未指定改善之期限，是依兩造「工程採購契約」第十
      三條第六款「如逾期未改善者，或改善不完全者，自改善期限之末日起，視同
      逾期完工」之約定，被告既未指定改善期限，自不得主張自九十年三月二十三
      日起至同年五月十九日止計罰違約五十八天云云。然查：
    １本件系爭工程於九十年三月二十一日、二十二日經兩造檢驗之結果，發現原告
      未能通過竣工檢驗，故本件無法認定原告業已確實完工，已如前述。依約原告
      既未通過竣工檢驗，被告並無驗收義務，而應由原告再補行施作。被告是時既
      無驗收義務，自無庸擇定命原告改善之複驗期間。
    ２另依據兩造於九十年六月十四日之驗收紀錄，其上明白載明完成履約日期為九
      十年五月十九日，另驗收結果雖仍有不符，但被告給予原告七個日曆天改善，
      並擇定複驗日期（參本院卷第五十七頁），又雙方旋即於九十年六月二十二日
      進行複驗，此有複驗驗收紀錄在卷可稽（參本院卷第七十四頁）。亦足見如原
      告如確實完工、竣工檢驗合格後而進入驗收階段時，如驗收不合格，被告方應
      定期命其改善複驗。倘尚未完成竣工檢驗，則依約原告應負擔遲延責任，被告
      自得對其主張扣款，且無催告其「限期」改善之義務。
（五）原告復稱系爭工程因週邊環境配合不良致無法完成驗收，實不可歸責於原告云
      云。然查：依兩造之約定，盤管性能測試，以達到一定之盤管噸位為合格；盤
      管噸位之計算，則是以冰水流量、冰水進出空調箱之進出水溫度差、空調箱內
      進出風之濕度、溫度等相關數據依一定之公式計算之，右開計算盤管噸位之冰
      水水量、水溫、進出風之溫、濕度等數據，雖可能受被告冰水主機之功能及測
      試時之室溫影響甚鉅；然依據本件施工說明書及規範第五章第二節Ｆ項性能說
      明部分，明文約定關於盤管冷卻能力之檢測方式，其相關儀器由得標承商（即
      原告）提供，其費用含在本工程內（參本院卷第七十二頁、七十三頁）。原告
      雖主張其已有租用加溫、加濕機進行測試，殊不論其是否已依據檢測計畫第七
      項規定，應提供電熱加濕器（含微調器）貳組（60KW×2）以及空氣電熱器（
      含微調器）貳組（60KW×2），以供冷卻盤管檢測之用或提供之瓦數不足之電
      熱器、加濕器。然前開檢測計畫附件二「空調箱冰水盤管更新工程設計及計算
      資料」復規定，系爭空調冷卻盤管所限定之測試條件（進風溫度）必須為攝氏
      二十七至三十點五度。本件原告既已明知系爭工程履約期間適為冬春，氣溫偏
      低，室內外溫度僅約攝氏十五至二十三度，依約原告自須增加臨時性之加熱器
      、加濕器及溫溼度控制設備，方能提昇空氣溫度至空調冷卻盤管規定之穩定性
      測試條件，亦始得進行測試。故原告實不得以所謂週邊環境配合不良，致於同
      年三、四月間始陸續完成盤管噸位測試，認定為不可歸責其本身之事由。
    綜上所述，本件兩造約定之完工日期為九十年二月十九日，原告遲至九十年五月
    十九日始經試運轉測試合格。故自應負擔九十年二月二十日起至同年五月十九日
    之遲延完工責任。
五、末按約定之違約金額過高者，法院得減至相當之金額，民法第二百五十二條定有
    明文。又當事人約定契約不履行之違約金過高者，法院固得依民法第二百五十二
    條以職權減至相當之數額，惟是否相當仍須依一般客觀事實、社會經濟狀況及當
    事人所受損害情形，以為酌定標準，而債務已為一部履行者，亦得比照債權人所
    受利益減少其數額，最高法院四十九年台上字第八０七號判例參照。本件依工程
    採購合約第五條第六項明定「乙方（即原告）逾期完工者，以日計算，每逾期一
    日應負本合約工程總價千分之五計新台幣壹萬貳仟玖佰元整之違約金責任。」，
    原告既遲延完工，被告主張依約扣除違約金即屬有據。原告復主張本件違約金過
    高，故本件應審酌是否有酌減違約金之必要。經查：
（一）所謂「私法自治」乃民事法律最高之指導原則，而「契約自由」原則乃「私法
      自治」在經濟活動規範上之具體表現。依此原則，當事人得依自由意思決定與
      何人以何種方式締結何種內容之契約，從而對契約雙方發生一定之拘束力，享
      受或負擔其法律效果。此「契約自由」原則為私法之基本原則，受到憲法之承
      認與保護，故法院亦應予以尊重，除非當契約自由原則之實質基礎－－「平等
      」未被落實，而於具體個案契約正義未能獲致實現之情形，法院始得介入外，
      原則上法院不能擅以「監護者」自居，以自己的價值判斷，變更契約之內容。
      民法第二百五十二條「約定之違約金額過高者，法院得減至相當之數額」之規
      定，既明訂於民法第二章債編總則，依照「體系解釋」之法律解釋方法，在判
      斷違約金是否過高時，除應審酌契約當事人之締約地位、一般客觀事實、社會
      經濟狀況及當事人所受損害情形外，尤其不能將「契約自由」原則棄之不顧，
      過度干預契約當事人私經濟生活之安排，以致影響當事人於締約當時之風險損
      益評估，破壞契約雙方於意思合致時之「主觀平衡」，甚至給予惡意違反契約
      者討價還價、套利之空間。亦即，法院於適用民法第二百五十二條酌減違約金
      時，縱違約金約定之數額高於當事人所受之實際損害，若於契約正義無礙而非
      顯失公平，即不宜僅因一造當事人所受之損害低於違約金之數額，認兩造約定
      之違約金有過高之情事，而過度壓縮「契約自由」之空間。
（二）按「本要項依政府採購法第六十三條第一項規定訂定之，以作為機關訂定各類
      採購契約之參考。本要項內容，機關得依採購之特性及實際需要擇訂於契約」
      ，採購契約要項第一條固定有明文。故採購契約要項第四十五條「前項違約金
      ，以契約價金總額之百分之二十為上限」之規定，僅具參考性質，並無強制性
      ，仍須審酌一般客觀事實、社會經濟狀況及當事人所受損害情形。本件依據被
      告國立中正文化中心所提出之國家音樂廳、國家戲劇院九十年一、二月份節目
      表，其中年保養部分為預先排定，並因此而暫停節目演出，故關於系爭工程之
      施工期限攸關整個文化中心（即包含國家音樂廳、國家戲劇院）能否以最佳狀
      態演出，故方會於契約中約定如遲延完工，原告須負擔每日工程總價「千分之
      五」之違約金責任，並於契約中有特別畫線標示違約金責任之比例，其用意即
      在提醒原告應確實遵守契約約定期間完工。
（三）原告非因不可歸責於己之事由，遲延系爭工程長達三個月，對被告所加的損害
      ，至深且鉅，倘本件原告並未故意遲延履行債務，國家音樂廳及國家戲劇院排
      演、演出及辦公所需之空調即可供應無虞，各項表演、觀賞及工作之品質即可
      維持。且本件被告就原告於竣工檢驗期間、驗收期間、依系爭契約給予之驗收
      缺點改善期間等，均未對原告另行計罰違約金，是被告計算逾期違約金之方式
      ，堪稱公平合理，並且驗收合格當日，被告驗收人員已當場告知原告代表林振
      發先生逾期天數以及全部違約金額，復經其簽名同意，表示原告當時已確知其
      本身應負擔之違約責任。至原告所稱其於本件工程之「利潤及管理費」僅為三
      十萬元，姑不論此部分是否屬實，然契約中既已明文約定完工期限及遲延完工
      之違約罰則，原告參與本件系爭工程前，即應自行評估依約完工之能力、相關
      成本之支出、及預期可得之利潤，方決定是否投入系爭工程，殊不可以本件利
      潤不高，據為本件減免其故意違約之責任。
    綜上所述，審酌原告違約情節及其造成之損害，本件被告對原告請求之違約金並
    無過高之可言，故本院認為並無酌減之必要。
六、從而，原告起訴請求被告給付工程款玖拾萬零仟元，因原告確有遲延完工達七
    十日，依據契約第五條第六項之約定以每日計壹萬貳仟玖佰元之違約金計算，被
    告依約扣除違約金玖拾萬零仟元，故此部分原告之工程款既經被告扣除業已消
    滅，故原告之請求顯屬無據，應予駁回。
七、原告受敗訴判決，其假執行之聲請即失所依據，應併予駁回。
八、本件事證已臻明確，兩造其餘攻擊防禦方法，核予判決結果不生影響，爰不一一
    論述，併此敘明。
九、結論：本件原告之訴為無理由，依民事訴訟法第七十八條，判決如主文。
中　　　華　　　民　　　國　　九十一　　年　　　五　　　月　　二十九　　日
                                            民事第四庭法      官　黃柄縉
右為正本係照原本作成
如對本判決上訴，須於判決送達後廿日內向本院提出上訴狀
中　　　華　　　民　　　國　　九十一　　年　　　四　　　月　　二十一　　日
~B法院書記官　楊湘雯
